臺灣高等法院民事判決
上　訴　人　臺北市松山區西松國民小學
法定代理人　甲○○
訴訟代理人　張振興律師
複　代理人　許聰元律師
被　上訴人　秉泰營造有限公司
法定代理人　乙○○
訴訟代理人　林嫦芬律師
上列當事人間給付工程款事件，上訴人對於中華民國95年11月10
日臺灣臺北地方法院92年度訴字第2454號第一審判決提起上訴，
經本院於96年7 月18日言詞辯論終結，判決如下：
    主      文
上訴駁回。
第二審訴訟費用由上訴人負擔。
    事實及理由
壹、程序方面：
    上訴人臺北市松山區西松國民小學之法定代理人由周錦鐘變
    更為甲○○，有臺北市政府民國 (下同) 94年7 月21日府人
    二字第09405073900 號函附卷可按 (見本院卷第19一1 頁)
    ，並由其法定代理人依法聲明承受訴訟 (見本院卷第8 頁)
    ，核無不合，應予准許。
貳、實體方面：
一、被上訴人主張：伊於87年9 月20日向上訴人承攬87年度學童
    午餐設施工程，訂立工程承攬總價為新臺幣 (下同) 1,720
    萬元之營繕工程統一工程合約 (下稱系爭合約) 。工程進行
    期間，因上訴人要求追加多項工程，伊遂向上訴人請求追加
    工程款及工期，上訴人以依合約第7 條約定，主張伊對於工
    程之變更、追加不得異議，並以協調會承諾將給付合理工程
    款。系爭工程及追加工程於89年8 月21日竣工，伊於89年9
    月1 日報請上訴人驗收。其中追加工程主要為上訴人將原設
    計拆除教室內兩幢剪力牆，變更為保留補強原有柱牆鋼筋，
    恢復兩幢剪力牆，致增加之實際工程施作數量工程費共計20
    8 萬3,844 元。又伊增加施作部分經送臺北市土木技師公會
    鑑定，結果確認：第1 、15、16、17、18、19、20項等7 項
    工程為伊所施作，上訴人既知情且使用迄今，依系爭合約第
    3 條及營繕工程施工說明第7 條之約定，上訴人應依約計價
    予伊。若認兩造間就上開7 項工程無承攬關係存在，則上訴
    人無法律上之原因而受有利益，伊自可依民法不當得利之法
    律關係為請求。而因伊參與系爭工程之前法定代理人病故，
    致舉證困難，不得已僅依鑑定結果為請求，上開7 項工程款
    共計60萬5,526 元，加計營造保險、公安衛生費、工程管理
    費及營業稅，共計66萬9,710 元。另上訴人以伊遲誤工期60
    日，扣款103 萬9,500 元，並未提出工程決算明細表、工程
    費決算書或工程決算證明書，說明逾期如何計算，所為之扣
    款自屬無據。此外，系爭工程雖於89年8 月21日即已完工，
    惟上訴人延宕至90年5 月15日始完成複驗驗收，甚且遲至90
    年11月15日方填載工程結算驗收證明書，系爭工程尾款之請
    求權消滅時效，應自上訴人發給結算驗收證明書即90年11月
    15日之後始進行，伊於92年5 月14日提起本件訴訟，請求權
    並未罹於消滅時效。系爭工程之工、料皆由伊提供，非單純
    之承攬契約，乃屬承攬與買賣混合之契約，應無民法第127
    條第7 款2 年短期消滅時效之適用。爰請求上訴人給付工程
    款及返還工程逾期扣款，並聲明：(一)上訴人應給付被上訴人
    208 萬3,844 元，及自起訴狀繕本送達之翌日起至清償日止
    ，按週年利率5%計算之利息。(二)上訴人應給付被上訴人103
    萬9,500 元，及自91年1 月22日起至清償日止，按週年利率
    5%計算之利息。(三)願供擔保，請准宣告假執行。 (原審判決
    上訴人應給付被上訴人75萬6,335 元及自92年5 月24日起至
    清償日止按週年利率5%計算之利息，並駁回被上訴人其餘請
    求。被上訴人就其敗訴部分，未據提起上訴，此部分已告確
    定，不再贅論。上訴人就其敗訴之75萬6,335 元本息部分不
    服，提起上訴) 並答辯聲明：上訴駁回。
二、上訴人則以：系爭工程已於91年1 月22日經兩造結算完畢，
    伊並付清所有工程款項，被上訴人無由再為請求。因被上訴
    人未於施作剪力牆追加工程前與伊協議，即逕自施工，所增
    加之工料費用，應由被上訴人自行負擔。被上訴人增加工程
    材料，致實際施作數量較原合約多，乃被上訴人為考量工程
    品質所必須之施作，因此增加材料，屬被上訴人履行合約之
    範圍，與不當得利之要件不合。又系爭工程業於89年8 月21
    日竣工，依民法第127 條第7 款規定，請求權時效為2 年，
    被上訴人本件起訴狀所載起訴日為92年5 月14日，請求權已
    罹於時效消滅等語，資為抗辯。並上訴聲明：(一)原判決不利
    於上訴人部分廢棄。(二)上開廢棄部分，被上訴人在第一審之
    訴及假執行之聲請均駁回。(三)若受不利判決，願供擔保請准
    免為假執行。
三、兩造不爭執之事項：
  (一)被上訴人於87年9 月20日承攬上訴人87年度學童午餐設施工
    程，雙方訂有營繕工程統一工程合約 (正本外放，影本附原
    審卷第14頁至第18頁) ，工程總價為1,720 萬元，系爭工程
    及追加工程於89年8 月21日竣工。
  (二)上訴人以被上訴人遲誤工期60日為由，自應付工程款中扣逾
    期罰款103 萬9,500 元。
  (三)被上訴人主張增加施作而為上訴人所否認部分，經原審送臺
    北市土木技師公會鑑定，結果認：第1 、15、16、17、18、
    19、20項等7 項工程為被上訴人所施作，該7 項工程款共計
    60萬5,526 元，加計營造保險、公安衛生費、工程管理費及
    營業稅，共計66萬9,710 元。
四、兩造爭執之事項：
  (一)追加工程第1 項剪力牆，是否為兩造合意追加之工程？
  (二)追加工程第15項至第20項等6 項工程，被上訴人得否依不當
    得利之法律關係請求工程款？
  (三)被上訴人之請求權是否罹於時效消滅？
  茲分述如下：
  (一)追加工程第1 項剪力牆，是否為兩造合意追加之工程？
    本件追加工程主要為上訴人將原設計拆除教室內兩幢剪力牆
    ，變更為保留補強原有柱牆鋼筋，恢復兩幢剪力牆，而依民
    法第490 條第1 項「稱承攬者，謂當事人約定，一方為他方
    完成一定之工作，他方俟工作完成，給付報酬之契約」規定
    ，承攬為諾成契約，不須訂立書面，衹要雙方意思表示合意
    一致，即可成立。本件既經臺北市土木技師公會鑑定第1 項
    剪力牆工程確係被上訴人所施作，已如前述，上訴人自已知
    情，並使用迄今，足見兩造就該增加工程之意思已合意一致
    ，依工程合約第3 條及營繕工程施工說明第7 條之約定，上
    訴人應依約計價予被上訴人。上訴人抗辯：因被上訴人未於
    施作剪力牆前與上訴人協議，復未經上訴人簽名確認該追加
    工程，該剪力牆追加工程所增加之工料費用，應由被上訴人
    自行負擔云云，自無足取。
  (二)追加工程第15項至第20項等6 項工程，被上訴人得否依不當
    得利之法律關係請求工程款？
    兩造就臺北市土木技師公會之鑑定結果既均不爭執，其中第
    15至第20共6 項工程為被上訴人所施作，兩造間復就該些部
    分無承攬關係存在，可見上訴人為無法律上之原因而受有利
    益，被上訴人自得依民法不當得利之法律關係請求此部分之
    工程款。上訴人抗辯應屬被上訴人為考量工程品質所必須之
    施作，而與不當得利之要件不合，且被上訴人並未舉證上訴
    人受有利益，亦無足取。
  (三)被上訴人之請求權是否罹於時效消滅？
    依兩造所簽訂系爭合約第4 條、第10條有關進場材料、機具
    概由被上訴人自備並保管之約定，足證被上訴人就系爭工程
    為連工帶料之施作，並非單純之承攬契約，乃具有承攬與買
    賣混合性質之契約，並無民法第127 條第7 款2 年短期消滅
    時效之適用。系爭工程於89年8 月21日竣工，被上訴人於92
    年5 月14日提起本件訴訟，其對上訴人之請求權並未罹消滅
    時效。
五、綜上所述，上開上訴人各項抗辯，均未足援為得拒絕給付本
    件工程款之依據。查以上開增加施作經鑑定結果為兩造所不
    爭執之66萬9,710 元與實際結算工程結算總價1,732 萬4,83
    8 元之比例 (669,710/17,324,838=0.0387 ) ，按全部工期
    130 日計算 (130ＸO.0387=5.031 ) ，則對工期之影響應為
    5 日。而以工程結算總價17,324,838元之1/l,000 即每日17
    ,325 元計算，被扣款金額應為8 萬6,625元 (17,325元Ｘ5
    日) ，此為原審所認定無誤，兩造於本院就此亦未爭執，是
    上開5 日之逾期扣款8 萬6,625 元，上訴人自不應扣款。從
    而被上訴人主張本於承攬及不當得利之法律關係，請求上訴
    人給付追加工程款及不應扣除之工程款，各於66萬9,710 元
    、8 萬6,625 元 (共計75萬6,335 元) 之範圍內，及自起訴
    狀繕本送達之翌日 (即92年5 月24日) 起至清償日止，按週
    年利率5%計算之利息，即屬有據，應予准許。被上訴人逾此
    範圍之請求，尚乏所據，應予駁回。原審就上開應准許部分
    ，判命上訴人應如數給付，並依兩造之陳明為供擔保准、免
    假執行之宣告，核無不合。上訴意旨指摘原判決此部分不當
    ，求予廢棄改判，為無理由，應予駁回。
六、本件事證已臻明確，兩造其餘之攻擊防禦方法及所提之證據
    ，經審酌後認均無礙判決之結果，爰不予一一論述。
據上論結，本件上訴為無理由，依民事訴訟法第449 條第1 項、
第78條，判決如主文。
中　　華　　民　　國　　96　　年　　8 　　月　　1 　　日
                    民事第十二庭
                        審判長法  官  張宗權
                              法  官  蕭艿菁
                              法  官  王麗莉
正本係照原本作成。
不得上訴。
中　　華　　民　　國　　96　　年　　8 　　月　　2 　　日
　　　　　　　　　　　　　    書記官  明祖星
